【裁判字號】    89,上訴,1394
【裁判日期】    900807
【裁判案由】    業務過失致死
【裁判全文】
臺灣高等法院高雄分院刑事判決          八十九年度上訴字第一三九四號
    上  訴  人
    即自訴人    丙○○
    被      告  丁○○
                甲○○
                謝仲思
    共      同
    選任辯護人  吳秋麗
右上訴人因被告業務過失致死案件，不服臺灣屏東地方法院八十八年度自字第一０一
號中華民國八十九年八月十四日判決，提起上訴，本院判決如左：
      主      文
上訴駁回。
      理      由
一、自訴意旨略以：民國（下同）八十八年七月二十八日晚上二十一時許自訴人獲知
    妻徐素娥在屏南工業區往水底寮之沿海公路發生車禍，送往枋寮醫院急救，自訴
    人乃趕至枋寮醫院急診室，由被告甲○○值班，當時自訴人之妻徐素娥意識仍清
    楚，惟表示胸部非常疼痛，但不見有何急救行為，二十二時許，枋寮醫院始做腦
    部斷層掃瞄、又找腦科醫師即被告謝仲思會診，謝仲思向自訴人表示徐素娥腦部
    有一點瘀血並不要緊，等身體好了後會慢慢復原，肋骨骨折部分一併處理等語。
    約二十三時許，妻弟徐進德至醫院探視，當時徐素娥仍在觀察中，未有進一步治
    療，延至二十四時，徐素娥己陷昏迷，始發現徐素娥有大量出血，徐進德乃連絡
    高雄醫學院附設中和醫院（下簡稱高醫）準備，會立即送病患前往治療，枋寮醫
    院立即準備救護車，送往高醫，惟司機竟不知高醫路線，自訴人一邊照顧妻子，
    一邊須告知司機，及至凌晨一時許，始送至高醫，高醫乃迅速急救，並詢問何以
    脾臟破裂，卻遲未開刀，延誤如此久始送醫等，並立即開刀治療，此時自訴人乃
    知枋寮醫院醫師甲○○、謝仲思二人之草率診斷，延誤就醫時機，以致徐素娥終
    因大量內出血而死亡。又本件被告丁○○為枋寮醫院之院長，屬醫療法之負責醫
    師，未善盡監督職責，被告甲○○、謝仲思為醫院醫師，對自訴人之妻徐素娥施
    以救治未善盡醫師責任，以致延誤救治，均顯有過失，被告三人均涉犯刑法第二
    百七十六條第二項業務過失致人於死罪之嫌。
二、按犯罪事實應依證據認定之，無證據不得推定其犯罪事實，又不能證明被告犯罪
    者，應諭知無罪之判決，刑事訴訟法第一百五十四條、第三百零一條第一項定有
    明文。又按刑事訴訟法上所謂認定犯罪事實之證據，係指足以認定被告確有犯罪
    行為之積極證據而言，如未能發現相當證據或證據不足以證明，自不能以推測或
    擬制之方法，以為裁判基礎，最高法院二十九年上字第三一０五號及四十年台上
    字第八十六號分別著有判例；又認定不利於被告之事實，須依積極證據，苟積極
    證據不足為不利被告之認定時，即應為有利於被告之認定，更不必有何有利之證
    據，最高法院三十年上字第八一六號判例參照。
三、自訴人認被告三人涉犯刑法第二百七十六條第二項業務過失致死罪之依據，無非
    以：（一）八十八年七月二十八日晚上二十一時許，自訴人乃趕至枋寮醫院急診
    室，由被告甲○○值班，當時自訴人之妻徐素娥意識仍清楚，惟表示胸部非常疼
    痛，但不見有何急救行為，二十二時許，枋寮醫院做腦部斷層掃瞄、又找腦科醫
    師即被告乙○○會診，乙○○向自訴人表示徐素娥腦部有一點瘀血並不要緊，等
    身體好了後會慢慢復原，肋骨骨折部分為一併處理等語。（二）至同日二十三時
    許，妻弟徐進德至醫院探視，當時徐素娥仍在觀察中，未有進一步治療，延至二
    十四時，徐素娥己陷昏迷，始發現徐素娥有大量出血，徐進德乃連絡高雄醫學院
    附設中和醫院準備，枋寮醫院立即準備救護車，送往高醫，惟司機竟不知高醫路
    線，自訴人一邊照顧妻子，一邊須告知司機，及至凌晨一時許，始送至高醫，經
    高醫醫師詢問何以延遲，自訴人乃知枋寮醫院醫師甲○○、乙○○二人之草率診
    斷，延誤就醫時機，以致徐素娥終因大量內出血而死亡。（三）本件被告丁○○
    為枋寮醫院之院長，屬醫療法之負責醫師，未善盡監督職責，被告甲○○、乙○○為醫院醫師，對自訴人之妻徐素娥施以救治未善盡醫師責任，以致延誤救治，
    均顯有過失。
四、惟訊據被告丁○○、甲○○、謝仲思均堅決否認有何業務過失致死犯行，丁○○
    辯稱伊是枋寮醫院院長，徐素娥送醫院時，伊不在醫院，未參與救治，但從兩位
    值班醫師甲○○、謝仲思之治療過程觀之，其等之救治行為並無草率不當，伊自
    無何監督疏失之情事，甲○○辯稱枋寮醫院係鄉下醫院，但當晚有伊及謝仲思兩
    個外科專科醫院值班，徐素娥送到醫院時，傷勢極為嚴重，伊等隨即給予做必要
    之檢查及急救措施，伊並無過失云云，謝仲思辯稱當晚伊在枋寮醫院第二線值班
    ，甲○○係第一線值班，徐素娥係被三噸半之卡車撞傷，力道很大，送來醫院時
    ，傷勢極重，醫院隨即為其打點滴，並做Ｘ光、心電圖、腦部斷層掃描、腹部超
    音波檢查，因心肺部有出血，乃為其插胸管引流，並輸血四袋，腦部出血部分伊
    認為不必開刀，嗣伊發現徐素娥脾臟亦有破裂，建議開刀，惟自訴人不信任枋寮
    醫院，堅持轉送高醫，不得已乃以枋寮醫院救護車將徐素娥轉送高醫，枋寮醫院
    還派護理長護送，帶著血沿途一路輸血到高醫，並予以必要之照顧，而枋寮到高
    醫路途遙遠，以一時十五分之時間到達高醫，絕無延誤，徐素娥被卡車撞倒，身
    上多重器官受損，傷勢至為嚴重，若非枋寮醫院搶救得宜，徐素娥恐早已撤手西
    歸，如何能延續生命轉送高醫進行手術後才死亡，伊已盡醫師救人之天職，並無
    過失云云。
五、查徐素娥死亡後，自訴人隨即於八十八年八月二十日向原審法院聲請假扣押枋寮
    醫院徐素娥之病歷資料，有原審法院八十八年度聲字第三０一號卷影本存卷可按
    ，被告等自無偽造徐素娥病歷之可能，原審法院就自訴人所指訴及被告所答辯事
    項，並將枋寮醫院病歷、Ｘ光片五張及ＣＴ片（即斷層掃描）片乙張、高醫病歷
    、Ｘ光片乙張，送請行政院衛生署醫事鑑定委員會鑑定被告等於徐素娥之醫療行
    為有無過失，經該署於八十九年七月五日以衛署醫字第八九○三八一五○號函覆
    第八九○八七號鑑定書乙份，內謂：（一）病患於七月二十八日二十一時三十五
    分，由一一九救護車送達枋寮醫院急診室。依據枋寮醫院病歷記載，計有二十一
    項急救醫囑，由Ｘ光上拍攝之時間安排於二十一時五十七分頭顱、胸部Ｘ光攝影
    及心電圖等檢查，二十二時零二分腰椎Ｘ光攝影，於二十二時十分頭部電腦斷層
    檢查，並血液常規檢查，經腹部超音波檢查，顯示疑腹腔內出血、肝及脾破裂。
    而到達高醫後的胸部Ｘ光，可見有放置後之氣管內管、左側胸管及中央靜脈導管
    ，可見急救措施正確。本案在枋寮醫院急救的二個半小時中，醫院值班醫護人員
    確有積極救治，離院前的臆斷，尚稱正確，開腹手術的建議亦頗適宜。故醫師丁○○等人於徐素娥之醫療，尚未發現有疏失之處。（二）病患死亡原因，為(1)極
    度嚴重程度的創傷(2)脾臟破裂導致出血性休克(3)出血性休克發生後，仍長途轉院
    而因休克狀態過長無法挽救。本院再依自訴人之聲請，再就下列兩點，即(一)本件
    車禍受傷之徐素娥送到枋寮醫院時，其情形是否嚴重﹖徐素娥之腹部出血按一般
    醫院診斷須多久時間才能判斷出﹖於做出判斷後到進行手術應該多久﹖(二)如依本
    案徐素娥之情形於到達枋寮醫院二個半小時內判斷係腹部出血，疑脾、肝破裂而
    做開刀手術治療，其存活率有多高﹖送請行政院衛生署醫事鑑定委員會鑑定結果
    ，該會於九十年六月十四日以衛署字第０九０００三九一九七號函覆第九００四
    二號鑑定書乙份，鑑定意見謂一、(一)根據枋寮醫院病歷記載，病患有多重傷害，
    包括顱內出血、肋骨骨折併血胸、肩胛骨骨折及腹內出血，已達到重大傷害程度
    。(二)多重外傷之處理，按高級外傷救命術之流程，須先搶救氣道及呼吸窘迫（如
    本案之放置氣管內管及胸管），然後是處理出血及腹部外傷，以本案病患之狀況
    判斷，經初步處理診療至少需一小時才能診斷腹部出血，此外，若腹部出血為延
    遲出現情形時，診斷所需時間可能會更長，(三)腹部外傷及脾藏出血時，若病患狀
    況穩定，可觀察其變化以決定是否手術治療；若病患狀況不穩定，應儘快接受手
    術治療，除非醫院無法施行手術，不宜轉院延遲手術時間，依據病歷記載，醫師
    建議立即手術治療，但家屬要求轉院，使病患持續休克而死亡，二、根據教科書
    之記載，單純脾臟破裂出血，接受手術治療之存活率為％－％（ＴＲＡＵＭ
    Ａ，二０００年股Ｐ８６３）。若手術前休克時間越長，則存活率越低，有該鑑
    定書二份附卷可稽，綜合上述兩次鑑定結果，枋寮醫院就徐素娥之急救措施並無
    不當，自訴人雖又指稱脾臟破裂唯一急救做法即開刀治療，而依鑑定報告記載，
    接受手術治療之存活率為百分之六十至七十，若手術前休克時間越長，則存活率
    越低，且據鑑定意見，發現脾臟破裂約在一小時左右，徐素娥既於二十一時三十
    五分送達枋寮醫院，該院在二十二時三十五分應可診斷出腹部脾臟破裂，就應進
    行手術治療，然竟須做長達二個半小時之檢查，才能臆斷脾臟破裂，則其急救行
    為豈能謂無延誤病情云云，然查依病歷記載，枋寮醫院係在二十二時十分為脾臟
    做頭部電腦斷層檢查，血液常規檢查，經腹部超音波檢查，經腹部超音波檢查，
    顯示疑腹腔內出血，肝及脾破裂，並非如自訴人主張之二時三十分才診斷出腹部
    出血，自訴人將病患送醫急救至離院之全部時間均算入診斷出血之時間，顯然誤
    會，又第二次鑑定書係記載依本案病患之狀況判斷，經初步處理診療，「至少」
    需一小時才能診斷腹部出血，若腹部出血為延遲出現情形時，診斷所需時間可能
    會更長，則自訴人認枋寮醫院在二十二時三十五分應可診斷出腹部脾臟破裂，亦
    有誤解。
六、而枋寮醫院於經自訴人等要求轉院至高醫治療時，亦立即派車及護理長隨行，雖
    司機不知高醫位置，而於到達高雄市○○路時經自訴人告訴需右轉高醫等，己據
    自訴人述明在卷，按自枋寮醫院至高醫，沿臨海路接高雄市○○路直走，至十全
    路口右轉高醫，於到達十全路口時，己近高醫，車行僅數分鐘，難認有何車行之
    遲延。
六、綜上所述，復並無確切積極證據足資證明被告等人有何業務過失致人於死犯行，
    被告犯罪尚屬不能證明，原審因而為無罪之諭知。並無不當，自訴人上訴指摘原
    判決不當，非有理由，應予駁回。
據上論斷，應依刑事訴訟法第三百六十八條，判決如主文。
中    華    民    國      九十      年       八       月      七        日
                              臺灣高等法院高雄分院刑事第九庭
                                  審判長法官  張明松
                                        法官  江泰章
                                        法官  陳吉雄
右正本證明與原本無異。
如不服本判決，應於判決送達後十日內向本院提出上訴狀，其未述理由者並應於提
出上訴狀後十日內向本院補提理由書（應附繕本)。
                                      書記官  沈有進
中    華    民    國      九十      年       八       月       十       日
                                                                        Ｋ


司法院資訊處製作；財團法人民間司法改革基金會備份。
